ACORDAO-COMPLETO-2532776

ACÓRDÃO 3159/2022 ATA 20/2022 - SEGUNDA CÂMARA

VISTOS, relatados e discutidos estes autos de pensão militar deferida pela Diretoria de Administração de Pessoal do Comando da Aeronáutica em favor de Maria Apparecida Guimarães Oliveira a partir do falecimento de Arthur da Silva Oliveira;
ACORDAM os Ministros do Tribunal de Contas da União, reunidos em Sessão da 2ª Câmara, nos termos do art. 71, III e IX, da Constituição de 1988, dos arts. 1º, V, 39, II, e 45 da Lei n.º 8.443, de 1992, e dos arts. 260, § 1º, e 262, § 2º, do RITCU, ante as razões expostas pelo Relator, em:
9.1. assinalar a ilegalidade do ato inicial de pensão militar (à Peça 3 sob o n.º 76059/2018) , negando-lhe o respectivo registro, já que, para além da presente pensão militar, Maria Apparecida Guimarães Oliveira perceberia a cumulativa e indevidamente a pensão civil pelo Regime Geral da Previdência Social (RGPS) , desde 19/1/2018, e a aposentadoria pelo RGPS, desde 4/8/1987, em ofensa, assim, ao art. 29 da Lei n.º 3.765, de 1960, com as alterações introduzidas pela MP n.º 2.215-10, de 2001;
9.2. dispensar o ressarcimento das quantias percebidas indevidamente, mas de boa-fé, em consonância com a Súmula n.º 106 do TCU;
9.3. determinar que, no prazo de 15 (quinze) dias contados da ciência desta deliberação, a Diretoria de Administração de Pessoal do Comando da Aeronáutica adote as seguintes medidas:
9.3.1. faça cessar os pagamentos decorrentes do ato ora considerado ilegal pelo item 9.1 deste Acórdão, sob pena de responsabilidade solidária da autoridade administrativa omissa, nos termos do art. 71, IX, da Constituição de 1988 e do art. 262, caput, do RITCU;
9.3.2. dê ciência do inteiro teor desta deliberação à interessada indicada pelo item 9.1 deste Acórdão, alertando-a de que o efeito suspensivo proveniente da eventual interposição de recurso junto ao TCU não a eximirá da devolução dos valores percebidos indevidamente após a notificação, diante do não provimento ao referido recurso, devendo encaminhar os comprovantes dessa notificação ao TCU no prazo de até 30 (trinta) dias;
9.3.3. oriente a interessada indicada no item 9.1 deste Acórdão sobre a eventual possibilidade de exercer a superveniente opção com vistas a permitir a percepção da presente pensão militar a partir da subjacente desistência da indevida percepção cumulativa com os outros benefícios previdenciários, destacando, para tanto, que, diante das alterações introduzidas pela referida MP n.º 2.215-10, de 2001, o art. 29 da Lei nº 3.765, de 1960, passou a apenas permitir a acumulação "de uma pensão militar com proventos de disponibilidade, reforma, vencimentos ou aposentadoria" ou "de uma pensão militar com a de outro regime, observado o disposto no art. 37, inciso XI, da Constituição Federal";
9.3.4. encaminhe a este Tribunal, nos termos do art. 262, § 2º, do RITCU, o novo ato para a aludida pensão militar indicada pelo item 9.1 deste Acórdão, sem a ilegalidade indicada nesta deliberação, para ser submetido à apreciação pelo TCU, na forma do art. 260 do RITCU;
9.4. enviar a cópia do presente Acórdão, com o Relatório e a Proposta de Deliberação, à Diretoria de Administração de Pessoal do Comando da Aeronáutica, para ciência e efetivo cumprimento ao item 9.3 deste Acórdão;
9.5. determinar, nos termos do art. 250, II, do RITCU, que, no prazo de 120 (cento e vinte) dias contados da notificação desta deliberação, o Instituto Nacional do Seguro Social - INSS avalie a legalidade, ou não, da atual situação previdenciária de Maria Apparecida Guimarães Oliveira em face de, para além da presente pensão militar, ela perceber cumulativa e indevidamente a aposentadoria e a pensão civil sob o Regime Geral de Previdência Social (RPPS) em ofensa, assim, ao art. 29 da Lei n.º 3.765, de 1960, com as alterações introduzidas pela MP n.º 2.215-10, de 2001; devendo o INSS informar o TCU sobre o efetivo resultado de todas as providências porventura adotadas, ao final do aludido prazo; e
9.6. arquivar o presente processo, sem prejuízo de promover o monitoramento da determinação proferida pelo item 9.3 deste Acórdão, representando ao TCU, se necessário.

pensão militar deferida pela Diretoria de Administração de Pessoal do Comando da Aeronáutica em favor de Maria Apparecida Guimarães Oliveira a partir do falecimento de Arthur da Silva Oliveira.

Segunda Câmara

Diretoria de Administração de Pessoal do Comando da Aeronáutica.

3. Interessada: Maria Apparecida Guimarães Oliveira (CPF XXX.988.928-XX).

13.1. Ministros presentes: Aroldo Cedraz (na Presidência) e Antonio Anastasia.
13.2. Ministro-Substituto convocado: Marcos Bemquerer Costa.
13.3. Ministro-Substituto presente: André Luís de Carvalho (Relator).

ANDRÉ DE CARVALHO

Trata-se de pensão militar deferida pela Diretoria de Administração de Pessoal do Comando da Aeronáutica em favor de Maria Apparecida Guimarães Oliveira a partir do falecimento de Arthur da Silva Oliveira.
2.	Após a análise final do feito, o Auditor Federal Marcos Fernando Heldwein lançou o seu parecer conclusivo à Peça 5, com a anuência, por delegação de competência, do diretor da Sefip (Peça 6) , nos seguintes termos:
" (...) EXAME TÉCNICO
Procedimentos aplicados
3. Os procedimentos para exame, apreciação e registro de atos de pessoal encontram-se estabelecidos na Instrução Normativa TCU 78/2018 e na Resolução TCU 206/2007. Essas normas dispõem que os atos de pessoal disponibilizados por meio do e-Pessoal devem ser submetidos previamente a críticas automatizadas, com base em parâmetros predefinidos.
4. As críticas das informações cadastradas na etapa de coleta do ato foram elaboradas e validadas levando-se em conta as peculiaridades de cada ato. Os itens verificados nessa etapa são inerentes a dados cadastrais, fundamentos legais, mapa de tempo, ficha financeira, assim como eventuais ocorrências de acumulação. Trata-se de verificações abrangentes, minuciosas e precisas e sem a necessidade de ação humana e, portanto, menos suscetível a falhas. As críticas aplicadas estão discriminadas no sistema, no Menu e-Pessoal, opção 'Crítica', que podem ser acessadas mediante concessão de perfil específico a servidores do TCU responsáveis pela análise.
5. Além das críticas automatizadas, há verificação humana adicional no caso de haver alertas do sistema ou informações não formatadas, como esclarecimentos do gestor ou do controle interno.  
6. As críticas também consideram os registros do Sistema Integrado de Administração de Recursos Humanos (Siape) . O Siape disponibiliza informações atualizadas sobre as parcelas que integram os proventos, diferentemente, portanto, do e-Pessoal, que informa as parcelas no momento do registro do ato. 
7. Essa confrontação com o Siape fornece uma visão atual e verdadeira da situação, o que permite descaracterizar irregularidades e inconsistências que, embora constantes do e-Pessoal, já foram corrigidas.
8. As verificações detectadas no ato encontram-se discriminadas na aba de pendências do ato no sistema e-Pessoal, bem como no espelho do ato contemplado por esta instrução.
Exame das Constatações
9. Ato: 76059/2018 - Inicial - Interessado (a) : ARTHUR DA SILVA OLIVEIRA - CPF: XXX.801.148-XX
9.1. Beneficiário: MARIA APPARECIDA GUIMARAES OLIVEIRA - CPF: XXX.988.928-XX - Cônjuge
9.2. Parecer do Controle Interno: considerar o ato Legal.
9.3. Constatações e análises: 
9.3.1. Posto/Graduação de referência para cálculo dos proventos de reforma não correspondente ao último posto/graduação na ativa.
a. Justificativa do Gestor de Pessoal: Através da Portaria nº 402/SDPMA-4 de 07 de abril de 1970, o instituidor foi transferido para Reserva Remunerada, nos termos da letra ¿a¿, do artigo 12 e artigo 60,  da Lei nº 4.902 de 16 de dezembro de 1965, com os proventos correspondentes aos do posto de Segundo Tenente, de acordo com o artigo 59, da citada Lei, previstos no Decreto-Lei nº 728 de 04 de agosto de 1969, por ter mais de 25 anos de efetivo serviço e haver servido em Zona de Guerra delimitada pelo Decreto Secreto nº 10.490-A, de 25 de setembro de 1942.Gestor anexou os seguintes documentos: PORTARIAS nº  402_SDPMA-4 -Documento oficial,.
b. Análise do Controle Interno: Justificativa do gestor esclarece pendência
c. Análise da Equipe Técnica: Legal
A unidade jurisdicionada esclareceu que o instituidor foi para a reserva de acordo com a Portaria n. 402/SDPMA-4 de 07 de abril de 1970 (anexada ao ato de pessoal) , nos termos da letra 'a', do artigo 12 e artigo 60, da Lei 4.902 de 16 de dezembro de 1965, com os proventos correspondentes aos do posto de Segundo Tenente, de acordo com o artigo 59, da citada Lei, previstos no Decreto-Lei 728 de 04 de agosto de 1969, por ter mais de 25 anos de efetivo serviço e haver servido em Zona de Guerra delimitada pelo Decreto Secreto 10.490-A, de 25 de setembro de 1942.
Assim cabe o entendimento de que a pendência foi sanada.
9.3.2. Possível cômputo de tempo privado no Tempo de serviço até 29/12/2000. Devolução do ato para complementação das informações. 
a. Justificativa do Gestor de Pessoal: Não há. Verificação efetuada no âmbito do TCU.
b. Análise do Controle Interno:  Não há. Verificação efetuada no âmbito do TCU.
c. Análise da Equipe Técnica: Legal
Na Portaria n. 402/SDPMA-4 de 7 de abril de 1970, anexada ao presente ato de pessoal, está consignado que o instituidor da pensão militar tinha mais de 25 anos de efetivo exercício. Desse modo, não se vislumbra o cômputo de tempo privado.
Por conseguinte, cabe considerar que a pendência foi sanada.
9.3.3. Indício encontrado para o beneficiário MARIA APPARECIDA GUIMARAES OLIVEIRA de CPF XXX.988.928-XX - tipo de indício: Acumulação ilegal de pensão militar com mais de um benefício ou vencimento (permitida a acumulação com apenas um outro benefício ou vencimento) , situação: ENCAMINHADO PARA ESCLARECIMENTO.
a. Justificativa do Gestor de Pessoal: Não há. Verificação efetuada no âmbito do TCU.
b. Análise do Controle Interno:  Não há. Verificação efetuada no âmbito do TCU.
c. Análise da Equipe Técnica: Ilegal
Por meio dos sistemas informatizados disponibilizados pelo TCU foi possível verificar que a interessada recebe três benefícios: a presente pensão militar, uma aposentadoria e uma pensão pelo Regime Geral da Previdência Social.
Observa-se que essa situação não é permitida, conforme disposição do art. 29 da Lei 3.765/1960. Assim, a acumulação de três benefícios pela pensionista não merece prosperar, razão pela qual o ato em exame poderá ser considerado ilegal.
Cabe salientar, no entanto, que a interessada poderá optar, a qualquer tempo, pelo recebimento do benefício relativo à pensão militar em exame, contanto que comprove seu respectivo enquadramento no dispositivo legal mencionado no item anterior, escolhendo apenas os benefícios legalmente acumuláveis.
9.4. O quadro resumo de ocorrências e, quando for o caso, o detalhamento da norma legal e da jurisprudência para as inconsistências acima elencadas encontra-se no anexo II dessa instrução. 
9.5. Encaminhamento do ato: 
9.5.1. Considerar ILEGAL e recusar registro do ato de Pensão militar de ARTHUR DA SILVA OLIVEIRA do quadro de pessoal do órgão/entidade COMANDO DA AERONÁUTICA, com base nos arts. 71, inciso III, da Constituição Federal, 1º, inciso V, e 39, inciso II, da Lei 8.443/1992 e 260, § 1º, do Regimento Interno.
9.5.2. Determinar à Secretaria de Fiscalização de Pessoal que monitore o cumprimento da (s) medida (s) indicada (s) para o ato de Pensão militar de ARTHUR DA SILVA OLIVEIRA. 
9.5.3. Com fulcro no art. 262, caput, do Regimento Interno deste Tribunal, determinar ao órgão/entidade COMANDO DA AERONÁUTICA que: 
a. apresente ao beneficiário o direito a opção entre os cargos/proventos acumulados ilegalmente com a pensão militar/reforma para tal situação se enquadre no que prescreve o art. 29 de Lei nº 3765/60.
b. informe o teor do acórdão que vier a ser prolatado, encaminhando ao TCU, no prazo de trinta dias, comprovante da data de ciência pelo (a) interessado (a) , nos termos do art. 4º, § 3º, da Resolução TCU 170/2004.
CONCLUSÃO
10. A abrangência e a profundidade das verificações levadas a efeito fundamentam convicção de que o ato 76059/2018 pode ser apreciado pela ilegalidade, em razão das irregularidades apontadas no item Exame das Constatações desta instrução, que representam afronta à legislação e à jurisprudência de referência
PROPOSTA DE ENCAMINHAMENTO
11. Ante o exposto, com fundamento no art. 71, inciso III, da Constituição Federal, no art. 1º, inciso V, e art. 39, incisos I e II, da Lei 8.443/1992, no art. 260 do Regimento Interno do Tribunal de Contas da União, propõe-se: 
11.1. Considerar ILEGAL e recusar registro do ato de Pensão militar de ARTHUR DA SILVA OLIVEIRA do quadro de pessoal do órgão/entidade COMANDO DA AERONÁUTICA, com base nos arts. 71, inciso III, da Constituição Federal, 1º, inciso V, e 39, inciso II, da Lei 8.443/1992 e 260, § 1º, do Regimento Interno.
11.2. Determinar à Secretaria de Fiscalização de Pessoal que monitore o cumprimento da (s) medida (s) indicada (s) para o ato de Pensão militar de ARTHUR DA SILVA OLIVEIRA.
11.3. Com fulcro no art. 262, caput, do Regimento Interno deste Tribunal, determinar ao órgão/entidade COMANDO DA AERONÁUTICA que: 
11.3.1. informe o teor do acórdão que vier a ser prolatado, encaminhando ao TCU, no prazo de trinta dias, comprovante da data de ciência pelo (a) interessado (a) , nos termos do art. 4º, § 3º, da Resolução TCU 170/2004.
11.3.2. apresente ao beneficiário o direito a opção entre os cargos/proventos acumulados ilegalmente com a pensão militar/reforma para tal situação se enquadre no que prescreve o art. 29 de Lei nº 3765/60."
3.	Enfim, por intermédio da Exma. Sra. Procuradora-Geral Cristina Machado da Costa e Silva, o MPTCU anuiu, em cota singela (Peça 7) , à aludida proposta da unidade técnica.
É o Relatório.

não há.

Procuradora-Geral Cristina Machado da Costa e Silva.

PENSÃO MILITAR. INDEVIDA PERCEPÇÃO DE BENEFÍCIOS NÃO ACUMULÁVEIS. ILEGALIDADE DO RESPECTIVO ATO E NEGATIVA DO REGISTRO. DETERMINAÇÃO. COMUNICAÇÃO.

PENSÃO MILITAR (PMIL)

Secretaria de Fiscalização de Integridade de Atos e Pagamentos de Pessoal e de Benefícios Sociais (Sefip).

Trata-se de pensão militar deferida pela Diretoria de Administração de Pessoal do Comando da Aeronáutica sob as seguintes condições:
	Peça
	Instituidor
	Número de Controle
	Tipo de Ato
	Data do Óbito
	Vigência
	Enviado ao TCU
	Beneficiária

	3
	Arthur da Silva Oliveira
	76059/2018
	Inicial
	19/1/2018
	19/1/2018
	12/2/2019
	- Maria Apparecida Guimarães Oliveira (viúva) 

2.	De todo modo, após a análise final do feito, a Sefip pugnou pela ilegalidade da pensão militar instituída em favor de Maria Apparecida Guimarães Oliveira, ao vislumbrar que a aludida pensão padeceria pela ilegalidade na acumulação de mais de dois benefícios; tendo o MPTCU anuído a essa proposta.
3.	O TCU pode incorporar o parecer da Sefip a estas razões de decidir.
4.	Ao discorrer sobre a aludida pensão, a Sefip assinalou que a indevida concessão decorreria da inadequada acumulação de "uma aposentadoria e uma pensão pelo Regime Geral da Previdência Social", para além da presente pensão militar, e, assim, o aludido ato padeceria de ilegalidade ante a cumulativa percepção da respectiva pensão militar com a pensão civil pelo Regime Geral da Previdência Social (RGPS) , desde 19/1/2018, e com a aposentadoria pelo RGPS, desde 4/8/1987 (Peça 8) ; tendo anotado, para tanto, que, ao dispor sobre a concessão de pensões militares, o art. 29 da Lei n.º 3.765, de 1960, teria vedado expressamente a acumulação de mais de dois benefícios.
5.	Bem se sabe que, originalmente, o aludido dispositivo legal permitia a acumulação de duas pensões militares ou de uma pensão militar com os proventos de aposentadoria ou pensão proveniente do único cargo civil, pois o art. 29 da Lei nº 3.765, de 1960, estabelecia a seguinte premissa:
" (...) Art. 29. É permitida a acumulação:
a) de duas pensões militares;
b) de uma pensão militar com proventos de disponibilidade, reforma, vencimentos, aposentadoria ou pensão proveniente de um único cargo civil."
6.	Em face, contudo, das alterações introduzidas pela referida MP n.º 2.215-10, de 2001, o aludido art. 29 da Lei nº 3.765, de 1960, passou a estabelecer a seguinte premissa:
" (...) Art. 29. É permitida a acumulação:
I - de uma pensão militar com proventos de disponibilidade, reforma, vencimentos ou aposentadoria;
II - de uma pensão militar com a de outro regime, observado o disposto no art. 37, inciso XI, da Constituição Federal."
7.	Não por acaso, então, em sintonia, por exemplo, com os Acórdãos 3.653/2011, 8.721/2017, 10.142/2017, da 2ª Câmara, a jurisprudência do TCU estaria firmada no sentido da ilegalidade dessa indevida acumulação e, assim, estaria adequada a proposta da unidade técnica pela ilegalidade do referido ato de pensão militar em favor de Maria Apparecida Guimarães Oliveira diante da indevida acumulação com os outros dois benefícios previdenciários.
8.	Diante, contudo, da evidente possibilidade de subsistir a assinalada ilegalidade na cumulativa percepção dos referidos benefícios previdenciários pela aludida interessada, o TCU deve determinar que o INSS avalie a legalidade, ou não, da atual situação previdenciária de Maria Apparecida Guimarães Oliveira; devendo informar o TCU sobre o efetivo resultado de todas as providências adotadas.
9.	Diante, enfim, da entrada da aludida pensão militar no TCU há menos de 5 anos, não seria necessária a prévia oitiva da respectiva interessada no presente momento, estando esse entendimento em plena consonância com a jurisprudência do STF (v.g.: MS-25.116 e MS-25.403) e com a exceção prevista na Súmula Vinculante nº 3 do STF, além de estar em sintonia com a jurisprudência do TCU (v.g.: Acórdão 587/2011-TCU-Plenário, entre outros) .
10.	O TCU deve assinalar a ilegalidade, portanto, do referido ato de pensão militar em favor de Maria Apparecida Guimarães Oliveira, negando-lhe o respectivo registro, ante a cumulativa percepção com a aposentadoria e com a pensão civil pelo RGPS, contrariando o atual art. 29 da Lei n.º 3.765, de 1960.
Ante o exposto, pugno pela prolação do Acórdão ora submetido a este Colegiado.
TCU, Sala das Sessões, em 21 de junho de 2022.
Ministro-Substituto ANDRÉ LUÍS DE CARVALHO 
Relator